臺灣高雄地方法院民事判決　九十二年度訴字第二四○七號
　　原　　　告　乙○○
　　　　　　　　甲○○
　　訴訟代理人　鄭曉東律師
　　被　　　告　台灣糖業股份有限公司
　　法定代理人　丙○○
　　訴訟代理人　啟夫律師
　　　　　　　　李明益律師
當事人間酌減違約金事件，本院於民國九十三年五月四日言詞辯論終結，判決如下：
    主      文
被告應給付原告乙○○新台幣陸拾玖萬陸仟肆佰元，原告甲○○新台幣陸拾壹萬貳仟
元，及均自民國九十二年九月十八日起至清償日止，按年息百分之五計算之利息。
原告其餘之訴駁回。
訴訟費用由被告負擔十分之六，餘由原告負擔。
    事實及理由
一、原告法定代理人於起訴時原為吳乃仁，嗣於本院審理中，其法定代理人變更為丙○○，茲據丙○○以書狀聲明承受訴訟，並提出被告公司變更登記表一份為證（
    見本院卷第一二九頁），核無不合，應予准許，合先敘明。
二、原告起訴主張：(一)原告乙○○、甲○○於民國八十五年四月十一日，以預定預售
    屋方式，分別向被告購買坐落高雄市○鎮區○○段一九七一號土地上編號Ｅ１棟
    六樓及Ｆ１棟九樓（均含停車位）之房屋各一戶及其基地持分（下稱「光華星城
    」房屋），買賣總價款各為新台幣（下同）六百九十五萬八千元、六百十一萬五
    千元，惟「光華星城」房屋興建完成後，原告及多數購買戶發現房屋品質不佳，
    經部分住戶以房屋有重大瑕疵為由，訴請法院解除契約，並要求返還價金，經鈞
    院以房屋雖有瑕疵，且瑕疵迄未完全補正，但可經由減少價金獲得衡平，解除契
    約顯失公平為由，駁回承購戶之請求，經上訴臺灣高等法院高雄分院，亦維持原
    判決而確定。因「光華星城」房屋存有瑕疵，原告遲未辦理交屋手續及給付尾款
    ，經被告於九十二年五月間發函解除契約，並沒收原告乙○○、甲○○分別已繳
    約買賣總價款百分之三十之價金即二百零八萬八千元、一百八十三萬五千元。(二)
    按民法第二百五十條第二項所定之違約金，係指賠償性違約金，至於懲罰性違約
    金，則需當事人間另有特約，所謂另有特約，係指「除請求違約金外，尚得請求
    損害賠償」之明確約定，蓋民事責任，脫離處罰觀念，除當事人特約為違約處罰
    者外，均視為賠償性違約金，則兩造房地預定買賣契約書第十二條第一項所謂「
    違約懲罰金」，係指賠償性違約金而言，因如屬懲罰性違約金，被告除得按買賣
    總價款百分之二十沒收作為違約金外，尚得請求其他損害賠償，自不應在該條記
    載「扣除必要支出及相關稅費後」，將餘額退還買受人，而不請求其他損害賠償
    ，且未明確約定「除請求違約金外，尚得請求損害賠償」，故上開約定係指損害
    賠償總額之預定，債權人所受損害縱使超過違約金數額，亦僅得請求違約金，而
    不得更行請求賠償，亦不得主張抵銷，況被告主張抵銷之法定遲延利息、滯納金
    、房屋稅、地價稅、房屋折價等損害，因原告主張同時履行抗辯或屬契約消滅後
    所生之損害，而均無理由。(三)按法律行為有效成立，但因債務不履行而生之損失
    ，法律上稱之為「履行利益」，此「履行利益」之概念，已包含被害人全部之損
    失在內，亦即包括民法第二百十六條規定之所受損害及所失利益。最高法院五十
    一年台上字第一九號判例，亦認違約金是否過高，應以債權人之履行利益為標準
    。而財政部核備之「營利事業各業所得及同業利潤標準」，係於每年依據各業抽
    樣調查並徵詢各該業同業公會之意見而為核定，可謂依統計及經驗所定之標準，
    自可認作原告若能如期履行債務時，被告可得享受利益的參考標準，八十五年度
    房屋興建投資業之淨利率為百分之十四，依此標準計算被告之履行利益分別為九
    十七萬四千一百二十元（原告乙○○部分）、八十五萬六千一百元（原告甲○○
    部分），卻沒收原告乙○○、甲○○已繳之價金二百零八萬八千元、一百八十三
    萬五千元，顯然過高，應依民法第二百五十二條規定酌減違約金，是被告應返還
    原告已繳價金扣除買賣總價百分之十四之差額，爰依民法第一百七十九條及第二
    百五十九條規定，請求本院為擇一勝訴之判決，並聲明：被告應給付原告乙○○
    一百十一萬三千八百八十元，應給付原告甲○○九十七萬八千九百元，及均自起
    訴狀繕本送達翌日起至清償日止，按年息百分之五計算之利息。
三、被告則以：(一)承購戶與被告間之房地買賣契約，既經法院判決確認承購戶解約顯
    失公平，其請求返還價金無理由，則原告即應依約給付價金，詎原告迭經被告多
    次通知均拒絕辦理交屋手續及繳清尾款，故被告自得依據民法第二百五十四條規
    定及兩造房地預定買賣契約書第十二條第一項約定，解除買賣契約。(二)兩造房地
    預定買賣契約書第十二條第一項已載明「懲罰金」字樣，契約文字已表示當事人
    真意，無須別事探求，不得再反捨契約文字而更為曲解，原告主張懲罰性違約金
    必須當事人間有除請求違約金外尚得請求損害賠償之明確約定，此於契約文義不
    明時始有適用，且該條文僅提到若契約解除，被告將以對原告之懲罰性違約金債
    權及被告為履行契約之必要支出及相關稅費與原告所繳交之價金抵銷後，餘額返
    還原告，並無放棄對於原告其他損害賠償請求之文字，又原告非先依契約文義確
    認違約金之性質，再確認其效果，於邏輯推論過程有循環論斷之瑕疵，況若上開
    條文為損害賠償總額預定性質之違約金，則連條文中所定之必要支出及相關稅費
    ，皆應在違約金涵蓋範圍內而無法請求，豈非與契約約定相齟齬？再若被告所受
    損害遠超過條文所約定買賣總價款百分之二十，則因原告違約真正受到懲罰者乃
    被告而非原告，豈非與條文用語「懲罰金」係在懲罰原告違約之意旨相違？(三)原
    告主張依據財政部核備之八十五年度營利事業各業所得額及同業利潤標準表，房
    屋興建投資業之淨利率為百分之十四，並據此計算被告出售房地可得之預期利益
    ，惟此部份僅係被告履行利益中之消極損害（依民法第二百十六條第二項規定，
    可得預期之利益視為所失利益），尚不包括積極損害（即民法第二百十六條第一
    項規定之所受損害，例如遲延利息損害），是被告仍得就所受積極損害，例如：
    法定遲延利息、滯納金、房屋稅、地價稅、房屋折價等損害，向原告請求，並主
    張與其所付價金抵銷等語，資為抗辯。並聲明：原告之訴駁回。
四、兩造不爭執之事項：
（一）原告乙○○、甲○○於八十五年四月十一日，以預定預售屋方式，分別向被告
      購買「光華星城」編號Ｅ１棟六樓及Ｆ１棟九樓（均含停車位）之房屋各一戶
      及其基地持分，買賣總價款各為六百九十五萬八千元、六百十一萬五千元，並
      有原告提出之房地預定買賣契約書二份為證（見本院卷第十二至二三頁）。
（二）「光華星城」房屋興建完成後，經部分住戶以房屋有重大瑕疵為由，訴請本院
      解除契約，並要求返還價金，經本院以房屋雖有瑕疵，且瑕疵迄未完全補正，
      但可經由減少價金獲得衡平，解除契約顯失公平為由，駁回承購戶之請求，經
      上訴臺灣高等法院高雄分院，亦維持原判決而確定，並有本院八十八年度重訴
      字第五五一號及臺灣高等法院高雄分院九十年度重上字第一八號判決各一份在
      卷可參（見本院卷第二四至三四頁）。
（三）原告二人曾分別於八十八年四月間，對於被告要求交屋及給付尾款之催告，以
      有瑕疵為由，主張在瑕疵修補前，暫不辦理交屋及繳交尾款之同時履行抗辯，
      並有原告二人之存證信函各一份為證（見本院卷第七○至七二頁）。
（四）被告於九十二年五月二十九日委請律師以高雄五支郵局第一三六號存證信函通
      知原告二人，要求應於函到後三十日內辦理交屋手續及給付尾款，否則即以該
      存證信函之送達做為解除契約之意思表示，並沒收已繳金額，不另為解約及沒
      收之意思表示，原告乙○○、甲○○分別於同年六月五日、五月三十日收受該
      函，於函到三十日內均未辦理交屋手續及給付尾款，本件買賣契約，業經被告
      依民法第二百五十四條規定及兩造房地預定買賣契約書第十二條第一項約定，
      分別於同年七月五日（原告乙○○部分）、六月二十九日（原告甲○○部分）
      解除，被告沒收原告乙○○、甲○○分別已繳約買賣總價款百分之三十之價金
      即二百零八萬八千元、一百八十三萬五千元，並有九十二年五月二十九日高雄
      五支郵局第一三六號存證信函、原告二人回執各一份附卷足憑（見本院卷第七
      四至七八頁；又兩造對於被告解約依據、日期、沒收金額均不爭執，參本院卷
      第一一五、一一六頁）。
（五）財政部核備之八十五年度營利事業各業所得額及同業利潤標準，房屋興建投資
      業之淨利率為百分之十四，可作為原告若能如期履行債務時，被告可得享受之
      利益參考標準之一，並有該標準附卷可稽（見本院卷第三九、四○頁）。
五、依兩造前開主張及陳述觀之，本件之爭點為：(一)兩造房地預定買賣契約書第十二
    條第一項所稱之「違約懲罰金」，究係懲罰性違約金，或係損害賠償總額預定性
    違約金？亦即，被告除違約金外，可否另行請求其他損害賠償而主張抵銷？(二)兩
    造約定之違約金是否過高，而應予酌減？財政部核備之八十五年度營利事業各業
    所得額及同業利潤標準，是否已包含被告履行利益之全部損失？本院分述判斷意
    見如下：
（一）關於兩造房地預定買賣契約書第十二條第一項所稱之「違約懲罰金」，究係懲
      罰性違約金，或係損害賠償總額預定性違約金部分：
    １、八十九年五月五日修正施行之民法第二百五十條第二項規定：「違約金，除
        當事人另有訂定外，視為因不履行而生損害之賠償總額。其約定如債務人不
        於適當時期或不依適當方法履行債務時，即須支付違約金者，債權人除得請
        求履行債務外，違約金視為因不於適當時期或不依適當方法履行債務所生損
        害之賠償總額。」與修正前同條項規定：「違約金，除當事人另有訂定外，
        視為因不履行而生損害之賠償總額。但約定如債務人不於適當時期或不依適
        當方法履行債務時，即須支付違約金者，債權人於債務不履行時，除違約金
        外，並得請求履行或不履行之損害賠償。」二者文字雖有不同，惟舊條文但
        書所稱之違約金，亦係給付遲延及不完全給付所生損害賠償額之預定，非違
        約罰之性質，新法為避免疑義並期明確，乃修正如上，此觀該條文修正理由
        可明，自不生新舊法律適用之問題，與民法債編施行法第十八條規定無涉，
        合先敘明。
    ２、按違約金係於債務不履行時，由債務人支付之金錢或其他給付，以確保債務
        履行為目的，其性質有屬於懲罰性違約金或屬賠償金額預定性違約金。前者
        於債務人不履行時，債權人除得請求支付違約金外，並得請求履行債務或債
        務不履行之損害賠償；後者則以違約金為債務不履行所生之損害賠償總額，
        當事人約定之違約金究屬何性質，應依當事人訂約旨意審認之，如當事人未
        另為訂定，依民法第二百五十條第二項規定，視為損害賠償總額預定性之違
        約金（最高法院九十年度台上字第一七五四號判決參照）。又民事責任，脫
        離處罰觀念，所謂當事人另有特約，應係指「除請求違約金外，尚得請求損
        害賠償之明確約定」而言，若無此明確約定，即應依民法第二百五十條第二
        項規定，視為損害賠償總額預定性之違約金，且不因契約文字使用「懲罰」
        二字，即遽認此屬懲罰性違約金，仍應依當事人訂約旨意審認之。
    ３、經查，兩造房地預定買賣契約書第十二條第一項約定：「甲方（即原告）未
        依第四條、第五條規定付款，其逾期部分，甲方須依應付金額每日加計萬分
        之五滯納金於補交時一併繳清。如逾期三十天仍不履行時，乙方（即被告）
        得解除本契約，並按買賣總價款百分之二十沒收作為違約懲罰金，餘款扣除
        必要支出及相關稅費後之餘額無息退還甲方。」（見本院卷第十五頁背面）
        ，就該條文義觀之，兩造並未明確約定「除請求違約金外，尚得請求損害賠
        償」等語，且若屬懲罰性違約金，被告除得按買賣總價款百分之二十沒收作
        為違約金外，尚得請求其他損害賠償，自不應在該條記載「扣除必要支出及
        相關稅費後」，將餘額退還原告，而不請求其他損害賠償，依前開２之說明
        ，應認兩造未明確約定懲罰性違約金，依民法第二百五十條第二項規定，視
        為損害賠償總額預定性之違約金，則被告除違約金外，不得更行請求其他損
        害賠償，亦不得以之主張抵銷。
（二）關於兩造約定之違約金是否過高，而應予以酌減？財政部核備之八十五年度營
      利事業各業所得額及同業利潤標準，是否已包含被告履行利益之全部損失部分
      ：
    １、按約定之違約金過高者，法院得減至相當之數額，民法第二百五十二條定有
        明文。至約定之違約金是否過高，應就債務人若能如期履行債務時，債權人
        可得享受之一切利益為衡量之標準，而非以僅約定一日之違約金額若干為衡
        量之標準；又違約金是否相當，須依一般客觀事實、社會經濟狀況及當事人
        所受損害情形，以為斟酌之標準（最高法院五十一年台上字第一九號、七十
        九年台上字第一九一五號判例參照）。另所謂履行利益，係指法律行為有效
        成立，但因債務不履行而生之損失，亦稱為積極利益之損害，於此情形，被
        害人得請求賠償者，係債務人依債之本旨履行時，其可獲得之利益，且依民
        法第二百十六條規定，履行利益之損害賠償範圍，應包含所受損害（指既存
        財產減少之損失，又稱積極損害）及所失利益（指現存財產應增加而未增加
        之損失，又稱消極損害）。本件買賣契約既已成立生效，因原告債務不履行
        而經被告解除契約，則本件約定之違約金是否過高，應衡量原告若能如期履
        行債務，被告可得享受之一切利益，亦即所謂履行利益之數額，並斟酌一般
        客觀事實、社會經濟狀況等情，倘約定之數額與被告之履行利益相差非鉅，
        基於契約自由原則，法院即應加以尊重，不得依民法第二百五十二條規定予
        以酌減。
    ２、經查，財政部核備之八十五年度營利事業各業所得額及同業利潤標準，房屋
        興建投資業之淨利率為百分之十四，上揭淨利率係財政部每年均就營利事業
        各種同業，核定利潤標準，作為課徵所得稅之依據，其核定之同業利潤標準
        ，係依據各業抽樣調查並徵詢各該業同業公會之意見而為核定，可謂依統計
        及經驗所定之標準，應可認作原告若能如期履行債務時，被告可得享受之利
        益參考標準之一，且為兩造所不爭執，而該利潤標準屬於被告現存財產應增
        加而未增加之損失，因此僅係被告履行利益中之所失利益，並未涵蓋所受損
        害部分，是原告主張：此利潤標準即等於被告履行利益之全部損失云云，委
        不足採，則依此標準計算得出被告對於原告乙○○、甲○○履行利益中之所
        失利益，分別為九十七萬四千一百二十元、八十五萬六千一百元（計算式：
        0000000×14％＝974120；0000000×14％＝856100）。
    ３、被告辯稱：其受有法定遲延利息、滯納金、房屋稅、地價稅、房屋折價等履
        行利益之積極損害，並提出房屋稅單、地價稅單、被告公司高雄營運處及營
        建開發處函各一份為證（見本院卷第七九至八七、九○至九二頁）。惟按危
        險移轉前，出賣人提出之物具有瑕疵者，買受人得不為受領，並拒絕支付價
        金，於此情形，買受人得主張同時履行抗辯。又民法第二百六十條規定解除
        權之行使，不妨礙損害賠償之請求，並非積極認有新賠償請求權發生，不過
        規定因其他原因已發生之賠償請求權，不因解除權之行使而受妨礙，故因契
        約消滅所生之損害，並不包括在內，因此該條所規定之損害賠償請求權，係
        專指因債務不履行之損害賠償而言（最高法院五十五年台上字第二七二七號
        判例參照）。查系爭房屋具有物之瑕疵，瑕疵迄未完全補正，買受人得主張
        減少價金等情，業如理由四(二)中所述，且為兩造所不爭執，被告於本院準備
        程序期日亦稱：「滯納金之性質為原告遲延給付價金之損害」等語（見本院
        卷第一一七頁），則原告得依民法第二百六十四條第一項規定，主張同時履
        行抗辯，而不負給付遲延責任，是被告辯稱其受有法定遲延利息、滯納金之
        積極損害，即不足採。另房屋稅、地價稅、房屋折價等，乃契約消滅所生之
        損害，並非因債務不履行之損害，則該等費用亦不算入被告履行利益之所受
        損害範圍。
    ４、綜右所陳，被告對於原告乙○○、甲○○履行利益中之所失利益，分別為九
        十七萬四千一百二十元、八十五萬六千一百元，被告所稱之法定遲延利息、
        滯納金、房屋稅、地價稅、房屋折價等費用，不算入被告履行利益之所受損
        害範圍，惟本院斟酌近幾年景氣復甦、房地產價格熱絡之社會經濟狀況，且
        被告為履行本件契約，亦付出相當人事成本等情事，兩造約定以買賣總價款
        百分之二十即一百三十九萬一千六百元（原告乙○○部分，計算式：
        0000000×20％＝0000000）、一百二十二萬三千元（原告甲○○部分，計算
        式：0000000×20％＝0000000），作為違約金，尚非過高，原告請求酌減，
        即屬無據。
六、綜上所述，兩造房地預定買賣契約書第十二條第一項約定，為損害賠償總額預定
    性之違約金，被告除違約金外，不得更行請求其他損害賠償，亦不得以之主張抵
    銷，且兩造約定之違約金尚非過高，則被告得沒收之金額以約買賣總價款百分之
    二十之數額即一百三十九萬一千六百元（原告乙○○部分）、一百二十二萬三千
    元（原告甲○○部分）為合理，逾此部分之範圍即約買賣總價款百分之十之數額
    ，均屬不當得利，被告應予返還，從而，原告乙○○、甲○○依不當得利之法律
    關係，請求被告應給付之金額分別在六十九萬六千四百元、六十一萬二千元（計
    算式：0000000－0000000＝696400；0000000－0000000＝612000），及自起訴狀
    繕本送達被告翌日即九十二年九月十八日起至清償日止，按年息百分之五計算之
    利息之範圍內，為有理由，應予准許，逾此範圍外之請求，則屬無據，應予駁回
    。又本院既已就原告主張依據不當得利之法律關係為原告一部勝訴之判決，則原
    告另依解除契約回復原狀之法律關係請求擇一為勝訴判決部分，自無審酌必要，
    併此敘明。
七、結論：本件原告之訴，為一部有理由，一部無理由，依民事訴訟法第七十九條、
    第八十五條第一項，判決如主文。
中　　　華　　　民　　　國　　九十三　　年　　　五　　　月　   十八 　　日
                              臺灣高雄地法院民事第五庭
~B審判長法官  陳嘉惠
~B　　　法官  林玉心
~B　　　法官  秦慧君
右為正本係照原本作成。
如對本判決上訴，須於判決送達後廿日內向本院提出上訴狀。
中　　　華　　　民　　　國　　九十三　　年　　　五　　　月　   十八 　　日
~B法院書記官　馮欽鳳
